臺灣高等法院民事判決 
109年度重上字第212號
上  訴  人  饒建中  


            謝侃如  


共      同
訴訟代理人  李子聿律師
被  上訴人  大昌期貨股份有限公司

法定代理人  陳佳沁  
訴訟代理人  黃曉妍律師
複  代理人  陳禹齊律師
上列當事人間請求損害賠償事件，上訴人對於中華民國108年12
月31日臺灣臺北地方法院107年度重訴字第785號第一審判決提起
上訴，本院於110年10月5日言詞辯論終結，判決如下：
    主      文
原判決關於撤銷上訴人饒建中、謝侃如就附表所示不動產於民國
一百零七年一月十八日所為之夫妻贈與債權行為部分，暨訴訟費
用之裁判，均廢棄。
上開廢棄部分，被上訴人在第一審之訴駁回。
其餘上訴駁回。
第一、二審訴訟費用由被上訴人負擔百分之一，由上訴人饒建中負擔百分之六十，餘由上訴人謝侃如負擔。
    事實及理由
一、程序方面：
    被上訴人法定代理人於民國110年9月24日變更為陳佳沁，其
    具狀聲明承受訴訟（見本院卷㈣第35-37頁），應予准許。
二、被上訴人主張：上訴人饒建中於100年6月29日與伊簽訂受託
    契約（下稱系爭受託契約）等文件，開設第000000-0號帳戶
    ，從事台指期貨選擇權交易。107年2月6日上午，台股期貨
    指數大跌，饒建中帳戶保證金低於未沖銷部位之維持保證金
    門檻（亦即風險指標低於75%），伊在當天上午8時45分開盤
    前即以電話通知補足，電腦系統並於8時52分25秒自動發送
    高風險簡訊予饒建中。嗣因風險指標低於25%，伊在當天上
    午8時56分54秒將饒建中帳戶內持有部位2313口全數強制平
    倉，扣除保證金，超額損失達5,406萬2,661元。饒建中事後
    未補足損失，伊遂在同年月9日向臺灣期貨交易所股份有限
    公司（下稱期交所）申報上開期貨交易違約，並以自有資金
    存入饒建中保證金專戶代墊虧損，以完成每日結算，饒建中
    自應賠付代墊款。其次，伊對饒建中聲請假扣押執行，饒建
    中竟於107年2月21日將附表所示房地（下稱系爭房地），
　　以107年1月18日夫妻贈與為原因，移轉登記至配偶即上訴人
    謝侃如名下，顯然危害伊債權，伊得訴請法院撤銷其行為及
    塗銷移轉登記。爰依系爭受託契約第12條第1項第1款、第2
    項、民法第244條第1、4項之規定，訴請：㈠饒建中應給付5,
    406萬2,661元，及自起訴狀繕本送達之翌日起至清償日止，
    按年息5%計算之利息。㈡饒建中、謝侃如間就系爭房地於107
    年1月18日所為之夫妻間贈與債權行為及107年2月21日以夫
    妻贈與為原因所為之所有權移轉登記物權行為，均應予撤銷
    。㈢謝侃如應將系爭房地於107年2月21日以夫妻贈與為原因
    所為之所有權移轉登記予以塗銷。㈣就金錢給付願供擔保請
    准宣告假執行等語。
三、上訴人則以：依期貨交易法與金融消費者保護法，契約條款
    應為有利於消費者之解釋，饒建中無須單獨承擔期貨交易風
    險。饒建中開戶申請書已約定投資限額為100萬元，且期交
    所規定自然人交易限額為1600口；饒建中既未提供適當擔保
    或調高保證金，被上訴人應拒絕饒建中超額部分之委託買賣
　　。再其次，被上訴人強制平倉依據與計算資料過於空泛，而
　　臺灣期貨交易所股份有限公司業務規則第58條明定補足保證
    金期限為3日，且期貨交易法第67條採取保證金採逐日計算
    模式，風險預告書第1條復約定被上訴人應定相當日數之補
    繳保證金期限；但是，被上訴人未進行高風險或補繳通知，
    即於107年2月6日9時0分57秒，逕自將饒建中帳戶內持有部
    位2313口全部強制平倉，顯違上開規定，否則亦屬與有過失
    。系爭房地實由謝侃如借名登記在饒建中名下，為返還借名
    登記財產，饒建中與謝侃如在107年1月18日達成贈與合意，
    後於同年2月21日移轉至謝侃如名下，是被上訴人無從請求
    撤銷相關行為與登記等語，資為抗辯。
四、原審就被上訴人請求，為其全部勝訴之判決（5,406萬2,661
    元利息起算日為107年8月9日），並為准、免假執行之宣告
　　。上訴人提起上訴並聲明：㈠原判決廢棄；㈡上開廢棄部分
　　，被上訴人第一審之訴及假執行之聲請均駁回。被上訴人答
    辯聲明：上訴駁回。
五、兩造不爭執事項：（見本院卷㈠第93-94頁）
  ㈠饒建中於100年6月29日向被上訴人申請開設第000000-0號帳
　　戶，並簽定系爭受託契約、風險預告書等文件，從事台指期
    貨選擇權交易。（見本院卷㈡第663-677頁、卷㈣第41、45頁
    ）
  ㈡107年2月6日8時45分台股期貨開盤後，台股指數大跌，被上
    訴人於當日上午8點56分54秒到9點0分57秒，將饒建中帳戶
    內持有部位2,313口全數強制平倉。（見本院卷㈢第379、397
    頁）
  ㈢107年2月21日，饒建中以107年1月18日夫妻贈與為原因，將
    系爭房地移轉登記至謝侃如名下。（見本院卷㈢第301-307、
    347-349頁房地謄本）
六、本件爭點為：㈠饒建中與被上訴人有無約定交易限額？㈡饒建
    中與被上訴人關於強制平倉約定為何？㈢被上訴人強制平倉
    前，已進行高風險通知並要求補足保證金？㈣被上訴人強制
    平倉後，得請求賠付5,406萬2,661元？㈤系爭房地係謝侃如
    借名登記在饒建中名下？㈥被上訴人得訴請撤銷上訴人關於
    系爭房地之債權與物權行為，塗銷所有權移轉登記？茲就兩
    造論點分述如後。
七、饒建中與被上訴人有無約定交易限額？
　㈠按「解釋意思表示，應探求當事人之真意，不得拘泥於所用
    之辭句」，民法第98條定有明文。次按所謂探求真意，應從
    該意思表示所根基之原因事實、經濟目的、一般社會之理性
    客觀認知、經驗法則及當事人所欲使該意思表示發生之法律
    效果而為探求，並將誠信原則涵攝在內，藉以檢視其解釋結
    果對兩造之權利義務是否符合公平正義（最高法院109年度
    台上字第38號判決意旨參照）。
　㈡饒建中主張開戶申請書已約定投資金額為100萬以下，受託契
    約第24條也有約定交易限額，其已表明資產淨值與投資經驗
    在100萬元以下云云（見本院卷㈠第395-397頁）。惟查：
　　⑴饒建中於100年6月29日開戶申請書固然記載：「平均年收
      入：100~500萬」、「資產淨值：100萬元以下」、「投資
      經驗：投資金額100萬元以下」等情（見本院卷㈡第665頁
      ）。依其文義，純係饒建中向被上訴人說明資產狀況、投
      資理財經驗，尚非委託買賣限額之約定。且饒建中帳戶自
      106年2月至107年1月之權益總值均高於100萬元，介於224
      萬9271元至485萬6119元之間（見本院卷㈢第311頁統計表
      ），107年2月5日餘額為491萬9158元（見本院卷㈠第170頁
      明細），並於107年2月6日9時2分匯入100萬元保證金（見
      原審卷㈡第393頁客戶存提款彙總表），益證饒建中於開戶
      申請書所載收入、資產淨值、投資經驗，均與交易限額無
      涉。
　　⑵系爭受託契約第24條第1款固然約定：「交易限額：乙方（
      指被上訴人）得隨時限制甲方（指饒建中）可維持或經乙
      方所取得之部位數額；甲方同意不超過乙方或相關交易所
      設定之部分限額…」（見本院卷㈡第677頁），但是上述條
      款係授權被上訴人單方面限制饒建中交易額度，則饒建中
      憑此主張與被上訴人約定台指期貨選擇權之交易限額為10
      0萬元云云，自非可取。
　　⑶至於開戶申請書經被上訴人在評估意見欄位勾選「口數達
      期交所公告各商品部位限制之20%以下」（見本院卷㈡第66
      7頁），可知被上訴人審核饒建中收入、資產與經歷後，
      決定以期交所公告台股期貨選擇權部分限制20%為交易限
      額。嗣期交所107年1月17日台期交字第10702000520號函
      明定：「說明：二、自107年1月18日起『臺指選擇權』部位
      限制數調整為自然人60,000個契約，…」（見本院卷㈢第21
      1頁），是饒建中自107年1月18日以後，關於臺指選擇權
      部位口數上限為12,000口(計算式：60,000*20%=12,000)
      。而饒建中於107年2月6日開盤時僅持有2313口，未逾期
      交所公告之交易限額；是饒建中抗辯其帳戶內持有部位限
      額為1600口云云（見本院卷㈢333頁），尚非可取。
  ㈢饒建中既未證明兩造約定交易限額僅100萬元、持有部位限額
    為1600口，則其於107年2月6日開盤前持有部位2,313口，顯
    然符合期交所核定交易限額12,000口。饒建中空言被上訴人
    就超額部位應拒絕委託買賣云云，即無可取。
八、饒建中與被上訴人關於強制平倉約定為何？
　㈠經查，系爭受託契約第10條第1至3款約定：「甲方（指饒建
    中）維持保證金之義務：一、甲方應自行計算維持保證金之
    額度與比例，無需經乙方（指被上訴人）或期貨交易輔助人
    之通知及要求。二、甲方應主動向乙方確認並負有隨時維持
    乙方所訂足額保證金之義務，此保證金之額度及比例甲方同
    意悉依乙方之規定辦理。三、甲方保證金專戶存款餘額低於
    乙方所訂之維持保證金數額時，甲方應繳交追加保證金至原
    始保證金額度」（見本院卷㈡第675頁）；第11條第2、3款約
    定：「二、甲方受乙方通知繳交追加保證金時，盤中應立即
    補足，盤後應於乙方發出追繳通知之次一交易日上午08:00
    前繳交全額追加款項；若於盤中出現急漲或急跌之狀況致乙
    方不及通知甲方繳交保證金時，乙方得逕行強制反向平倉
　　，無需徵得甲方之同意。三、繳交追加保證金通知於信函或
    電報等方式送達甲方在乙方所留存之應受通訊處所後，或電
    話、傳真聯絡甲方在乙方所留存之應受通知號碼後，即生效
    力；甲方不得以未收到或未閱讀阻卻乙方處分甲方部位之權
    利，若因任何理由致乙方之通知無法到達甲方，乙方仍得處
    分甲方之部位，所生之一切損失，由甲方負責」（見同卷第
    675-677頁）。第12條第1項第1款、第2項亦約定：「有下列
    各款情形之一時，乙方得不通知甲方而自由選擇是否沖銷甲
    方交易之部分或全部部位：一、甲方之權益總值，已低於維
    持保證金時。…」、「乙方依市場或其他急迫狀況認為必要
    時(甲方有效保證金餘額低至原始保證金之25%時)得即時以
    市價逕行代甲方沖銷其所持有未結清之全部期貨交易契約。
    此一權利不因乙方有無向甲方發出追加保證金通知而受影響
    ，亦不因任何乙方之作為、不作為而視為拋棄此項權利，甲
    方未於保證金追繳時限內補足追加保證金，乙方得以市價逕
    行代甲方沖銷其所持有未結清之全部期貨交易契約。上述代
    沖銷規定係屬乙方之權利而非義務，對於乙方未依該等規定
    期限所為之代甲方沖銷結果，或本公司未代甲方進行沖銷之
    結果，甲方皆同意對乙方負責，甲方對於乙方在上述情況下
    之未採取任何行動不得視之為乙方放棄於往後得以隨時採取
    必要行動之權利，亦即乙方仍得以於往後隨時採取必要之行
    動，俾使甲方之保證金符合乙方之要求。而乙方在上述情況
    下若未採取任何行動也不對甲方擔負任何責任及義務。乙方
    代為沖銷之交易，其盈虧由甲方負責。…」（見同卷第677頁
    ）。是以饒建中負有維持保證金之義務，其經被上訴人以電
    話等方式通知追繳保證金時，應立即補足；若是有效保證金
    餘額低至原始保證金25%時（亦即風險指標低於25%），被上
    訴人毋庸通知補足保證金，得逕自強制平倉，相關盈虧均應
    由饒建中負擔。
　㈡饒建中固然辯稱，依期貨交易法與金融消費者保護法，契約
    條款為有利於消費者之解釋，系爭受託契約強制平倉條款顯
    失公平，不應由饒建中單獨承擔期貨交易風險，且被上訴人
    強制平倉依據過於空泛云云（見本院卷㈢第389-395頁）。惟
    查：
　　⑴期貨交易具有全球連動性，特定事由可能造成期貨價格在
      極短時間內劇烈變動，從事期貨交易者，本應就此特性有
      所認識，並自負盈虧風險。再者，期貨交易是利用槓桿原
      理進行高風險、高利潤的保證金交易。高槓桿之特性，可
      以期貨交易之獲利放大，同時也可能造損失倍增，為控制
      風險，遂有隨時計算保證金是否足夠之必要性，交易人與
      期貨商間受託契約亦會就此特別約定相關程序；如果一經
      洗價（結算）後發現保證金不足，交易人必須於期貨商規
      定的時間內補足保證金，否則期貨商有權結清交易人的部
      位，以維持期貨市場永續經營。上訴人投入期貨市場，本
      應認知相關風險、隨時維持充足保證金之必要性，無從要
      求期貨商或他人與其分擔相關風險，合先敘明。再承前述
　　　，系爭受託契約第10、11、12條關於強制平倉之約款，其
      文字並無疑義，上訴人空言應為有利於消費者之解釋，已
      難採信。
　　⑵其次，期交所106年4月13日台期結字第10603002750號函明
      示：「說明：六、代為沖銷作業㈠期貨交易人經期貨商或
      期貨交易輔助人辦理高風險帳戶通知或盤後保證金追繳
　　　通知後，遇下列情形，期貨商應開始執行代為沖銷作業：
      1.帳戶風險指標低於期貨商規定（期貨商規定之風險指標
      不得低於25%）。2.屆盤後保證金追繳之補繳時限仍未解
      除盤後保證金追繳…」（見原審卷㈡第384頁）。是期交所
      為穩定期貨市場、保護交易投資人之重要風險控管、停損
      機制，認為強制平倉屬於期貨市場管理及保護交易安全之
      必要措施，遂明文要求期貨交易採取強制平倉制度。則系
      爭受託契約第10至12條基於同一法理而規定強制平倉要件
      、程序與效果，尚非空泛規定，亦難認為有何顯失公平之
      情事。
　㈢饒建中復辯稱，依照臺灣期貨交易所股份有限公司業務規則
    第58條，補足保證金期限為3日，依期貨交易法第67條，保
    證金係採逐日計算模式；風險預告書第1條也有約定補繳期
    限。被上訴人應定期催告補繳保證金，始可強制平倉云云（
    見本院卷㈢第397-398、403-404頁）。惟查：
　　⑴臺灣期貨交易所股份有限公司業務規則第58條規定「委託
      人有下列情事之一者，期貨商應依『期貨商申報委託人違
      約案件處理作業要點』辦理：一、期貨商依受託契約之約
      定，全部了結委託人之期貨交易契約後，委託人保證金專
      戶權益數為負數，經通知後，未能於三個營業日內，依通
      知之補繳金額全額給付者。但有下列情事，由本公司另定
      補繳期限者，不在此限…」，綜觀上開規定前後文，可知
      該條係規範期貨商於委託人違約且未在3日內補足之作業
      準則，尚無從推論委託人補足保證金期限為3日。
　　⑵又期貨交易法第67條規定：「期貨商受委託進行期貨交易
      時，應向期貨交易人收取交易保證金或權利金，並設置客
      戶明細帳，逐日計算其餘額」，依其內容，純係規範期貨
      商每日應統計保證金餘額，尚與委託人補足保證金期限無
      涉。至於風險預告書第1條所載：「當期貨市場行情不利
      於台端所持契約時，本公司為維持保證金額度，得要求追
      繳額外之保證金，如台端無法在本公司所定期限內補繳時
      ，則本公司有權代為沖銷台端所持期貨契約，沖銷後若仍
      有虧損，則台端需補繳此一損失之金額。倘期貨契約之行
      情有劇烈變動，原始保證金有可能完全損失，超過原始保
      證金的損失部分，台端亦須補繳，台端若未行補繳上述損
      失之金額，本公司得依相關規定申報台端違約並向台端求
      償之」（見本院卷㈡第671頁），仍未約定被上訴人催繳保
      證金之最短期限，也未排除系爭受託契約第12條第2項關
      於風險指標低於25%而逕為強制平倉之約定，是以饒建中
      辯稱被上訴人應定相當日數之補繳期限，始符合高風險通
      知與催繳保證金之規定云云，尚屬誤會。
九、被上訴人強制平倉前，是否對饒建中為高風險通知並要求補
    足保證金？
　㈠經查，被上訴人主張107年2月6日上午，饒建中風險指標達到
    「-242%」，遂發出期交所制式內容之高風險通知予三竹資
    訊股份有限公司（下稱三竹公司），三竹公司將該通知發送
    至電信業者，電信業者於當日上午8時52分25秒以簡訊通知
    饒建中儘速將權益數補足至未沖銷部位所需原始保證金，並
    隨時注意盤中權益數之變化，當風險指標達約定代沖銷條件
    時，被上訴人將開始執行代為沖銷作業程序等情，此有高風
    險客戶查詢、通知、高風險客戶發送紀錄表附卷可稽（見原
    審卷㈠第425至427頁）。至於三竹公司108年5月21日竹資綜
    字第108052101號函覆原法院：「…『高風險客戶發送紀錄表』
    非本公司提供給大昌期貨股份有限公司之資料，大昌期貨股
    份有限公司會透過本公司簡訊平台進行高風險帳戶簡訊通知
    作業，因本公司簡訊平台之發送紀錄只保留100天，已無法
    查詢大昌期貨股份有限公司於民國107年2月6日之發送紀錄
    及內容…」等語（見原審卷㈡第475頁），依其內容，仍可推
    知可知三竹公司確有受託進行高風險帳戶簡訊通知，堪認被
    上訴人於107年2月6日8時52分25秒透過三竹公司以簡訊為高
    風險通知。
　㈡嗣被上訴人營業員即證人呂思瑤，於風險指標低於25%時，立
    即於當日8時52分13秒以電話通知饒建中補足保證金，呂思
    瑤表示：「喂，饒先生，你要不要趕快處理部位，因為你現
    在風險低於25%」，饒建中回覆：「好，好」，呂思瑤再稱
    ：「對，不然他們看到25%會全部砍喔，你趕快先調整回到2
    5%以上，掰掰」，亦有光碟及錄音譯文、多軌電話錄音資料
    查詢在卷可稽（見原審卷㈡第489至491、523頁）。並經原法
    院於108年9月25日言詞辯論期日勘驗光碟與譯文無誤（見原
    審卷㈢第8頁筆錄）。呂思瑤亦在當日到庭結證稱：
　　去年（指107年）2月6日當天，饒建中會到公司來是因為那
    天的行情比較大，因為風險指數低於25%，所以我們有執行
    代沖銷，出現超額損失。那天盤前我印象中有先通知，就是
    開盤前有提醒，因為前一天美股波動比較大，我有提醒他留
    意，好像是用LINE還是電話，我記不得了，饒建中的電話號
    碼是0000000000，因為我是用手機加LINE，所以應該也是這
    隻手機號碼，如果是行情的話，都是用公司的專線電話打的
　　，公司專線電話號碼是00000000，開盤前通知，詳細的時間
    我不記得，大約是8點45分以前，通知的內容就是告訴他美
    股前一天波動比較大，請他留意風險，如果有閒錢的話，請
    他補一些保證金，印象中我不記得饒建中有無回覆，那天開
    盤後風險低於25%，我記得大約是8點45分以後我又用公司專
    線打電話通知他，告訴他現在風險低於25%，請他盡快調整
    部位，如果沒有的話就會執行代沖銷，印象中饒建中說好，
    之後就等到收盤了，因為當天我還要通知其他客戶。法院所
    勘驗本院卷第491頁電話錄音譯文及本院卷第571頁至577頁
    電話譯文，確定是我跟他之間當天的對答內容。電話錄音中
　　，女生的聲音是我的聲音，對話中稱的饒大哥或饒先生是饒
    建中。當天不是我第一次跟他通電話，所以聲音跟之前聲音
    是相似的，且我也是撥打他留的資料的電話，我之前打電話
    都是打0000000000那支電話，都是他接的，我印象聽到的都
    是這個聲音，當天我說話很簡短急促等語（見原審卷㈢第6至
    10頁筆錄）。堪認107年2月6日上午8時45分台股期貨開盤以
    後，被上訴人員工呂思瑤曾以電話對饒建中進行高風險帳戶
    通知，告知保證金低於未沖銷部位所需之維持保證金門檻（
    風險指標低於75%），甚至風險指標低於25%，要求饒建中補
    足保證金；被上訴人所為符合前開約款，並無任何疏失可言
    。
　㈢饒建中固然否認上開對話之真正（見本院卷㈢第401頁）。但
    是，饒建中於開戶申請書填載行動電話為0000000000（見本
    院卷㈡第665頁），該門號為謝侃如妹妹謝瓊如之電話，亦有
    台灣大哥大108年10月8日法大字第108110191號函可稽（見
    原審卷㈢第31至33頁），可見該支電話確為饒建中使用。參
    以饒建中帳戶於107年2月6日上午9時2分尚且匯入100萬元保
    證金（見原審卷㈡第393頁客戶存提款彙總表）。足
　　認饒建中接獲呂思瑤所為高風險及補繳保證金通知後，曾在
    當日上午先匯入100萬元保證金以防止遭到強制平倉，但無
    效果。
十、被上訴人強制平倉後，得請求饒建中賠付5,406萬2,661元？
  ㈠系爭受託契約第12條第1項第1款、第2項約定：「有下列各款
    情形之一時，乙方得不通知甲方而自由選擇是否沖銷甲方
　　交易之部分或全部部位：一、甲方之權益總值，已低於維持
　　保證金時」、「…乙方代為沖銷之交易，其盈虧由甲方負責
　　…」，已如前述，可知強制平倉之盈虧結果，應由饒建中負
    全責。
  ㈡經查，饒建中期貨保證金於107年2月6日8時45分開盤後之8時
    52分22秒時，帳戶未沖銷期貨及選擇權風險指標達到「25%
    」；8時52分25秒權益數為492萬6,994元，保證金1,709萬2,
    969元，低於未沖銷期貨及選擇權部位之維持保證金，追繳
    金額為1,216萬5,975元，風險指標為「-242.48%」；至8時5
    6分54秒風險指標為「-808.78%」，被上訴人即於當日上午9
    時56分54秒以333的價格強制平倉（代為沖銷），至9時00分
    57秒完成全部2,313口之強制平倉等節，有107年高風險客戶
    查詢資料、高風險客戶發送紀錄表、107年2月6日買賣報告
    書、洗價紀錄表、風險數值計算表等附卷可稽（依序見原審
    卷㈠第471、425頁、卷㈡第157頁、卷㈠第261至343頁
　　、卷㈡第157-158、525至527頁），足徵饒建中帳戶於107年2
    月6日上午8時56分54秒經被上訴人全數強制平倉（代為沖銷
    ）。
　㈢其次，饒建中持有部位於強制平倉後，餘額為「-54,062,661
    元」，嗣由被上訴人補足，有買賣報告書、當日成交清單
　　、委託明細查詢表、保證金專戶權益數及權益總值負數申報
    書在卷可考（依序見原審卷㈠第261-343、429-470頁、卷㈡53
    -141頁、卷㈢153-155頁）。嗣原審將上開資料檢送期交所，
    期交所108年11月29日台期輔字第10804010930號函回覆：「
    說明：二…㈠經核對『買賣報告書』之保證金及權利金專戶餘額
    、『保證金專戶權益數及權益總值負數申報書』、『當日成交
    清單』之商品明細、到期年月、履約價格（含買／賣權）、成
    交價格、成交時間及總口數等欄位資料，尚無不符」等語（
    見原審卷㈢第267頁），堪認饒建中持有部位2313口經強制平
    倉後，發生5,406萬2,661元虧損，並由被上訴人全額墊付。
  ㈣饒建中固辯稱，被上訴人應盡善良管理人注意義務，其並未
    具體說明如何形成強制平倉時間區間與價格區間、該區間比
    例；且平倉比例應為浮動，不應以特定時間計算云云（見本
    院卷㈢第393-394頁）。然而，系爭受託契約第12條第2項既
    約定饒建中帳戶於盤中風險指標低於25%時，被上訴人得強
    制平倉（代為沖銷）。則饒建中帳戶於107年2月6日8時52分
    22秒，未沖銷期貨及選擇權之風險指標達到「25%」時，被
    上訴人即可依前開條款強制平倉，是饒建中辯稱被上訴人應
    說明如何形成強制平倉時間區間與價格區間、該區間比例云
    云，並無依據。其次，期貨市場具有高度不可確定性，交易
    價格本無法全依理論模型或預期狀態呈現，輒因市場供需或
    預期心理等眾多因素影響而劇烈改變。期貨商執行強制平倉
    作業，代為沖銷期貨交易人帳戶內未沖銷全部或部分部位，
    僅須符合契約之約定，即屬適法。是以考量市場行情、流動
    性之不可預測性，期貨商縱延後執行代為沖銷作業，亦未必
    對交易人有利；甚至可能發生因市況不利交易人，造成交易
    人未能及時脫離對其不利之交易市場，致權益受損有擴大之
    虞。況期貨商亦無預見每日最佳交易時點之期待可能性，自
    不得事後盤價推測期貨商未以當日最佳價格平倉，或平倉價
    格低於收盤價格，即推論期貨商（如被上訴人）強制平倉未
    符善良管理人注意義務之情。
　㈤是以被上訴人主張強制平倉後，饒建中帳戶發生虧損5,406萬
    2,661元，經其墊付，饒建中應依系爭受託契約第12條第1項
    第1款、第2項全額賠付一節，應屬可取。
十一、系爭房地係謝侃如借名登記在饒建中名下？
　　　上訴人主張系爭房地係謝侃如購買，價金均由謝侃如支付
      ，借名登記在饒建中名下云云（見本院卷㈢342頁）；為被
      上訴人所否認。經查：
　　㈠按「當事人主張有利於己之事實者，就其事實有舉證之責
      任」，民事訴訟法第277條前段定有明文。次按主張法律
      關係存在之當事人，須就該法律關係發生所須具備之特別
      要件，負舉證之責任（最高法院48年台上字第887號判例
      意旨參照）。又按借名登記契約，乃借名者經他方即出名
      者同意，就屬於借名者之財產，以他方之名義登記為所有
      人或其他權利人之約定，是出名人與借名者間應有借名登
      記之意思表示合致，始能成立借名登記契約（最高法院法
      院107年度台上字第542號判決意旨參照）。
　　㈡饒建中與訴外人楊乃樺在100年2月21日簽立買賣契約，由
      饒建中以1980萬元購買系爭房地，簽約款198萬元、完稅
      款198萬元、尾款1,584萬元（見原審卷㈠第195-212頁契約
      書）；並在100年3月24日登記於饒建中名下（見同卷第48
      9-494頁所有權狀）。又上開尾款1584萬元係饒建中在100
      年3月23日向富邦銀行申請貸款撥付（見同卷189-193頁貸
      款契約與撥款委託書）。依契約、貸款與登記資料，系爭
      房地係由饒建中買受並貸款支付八成價金即1584萬元，遂
      登記為饒建中所有。
　　㈢謝侃如固然開立票面日期100年2月27日與100年3月15日，
      面額均為198萬元支票各1張以支付部分買賣價金（見原審
      卷㈠第213-214頁）；但是，謝侃如並非買賣契約當事人，
      其支付金額僅為買賣總價二成，遠低於饒建中貸款金額，
      自難憑以推論其為實際買受人。況饒建中曾於100年2月21
      日自台新國際商業銀行和平分行帳戶匯款100萬元，100年
      3月1日匯款40萬元，100年3月16日匯款110萬元，100年3
      月28日匯款12萬元，合計匯款262萬元至謝侃如元大商業
      銀行大昌分行支票存款帳戶（見原審卷㈡379-381頁交易明
      細），且上訴人不爭執前述明細之形式真正（見本院卷㈣
      第41頁），益證謝侃如與饒建中為共同生活夫妻，二人互
      相以支援財務，是上開謝侃如支票尚不足以證明二人間存
      有借名登記關係。
　　㈣前揭饒建中貸款1,584萬元，貸款年利率為1.56%，借款期
      間20年，還款寬限期為12個月，可推算寬限期限後每月應
      繳付金為8萬0322元（見原審卷㈠第189頁貸款契約、第501
      頁試算表）。茲饒建中105年所得為94萬餘元（見原審卷㈡
      第179頁有105年綜合所得稅各類所得資料），謝侃如每月
      薪資為6萬元許（見原審卷㈠第215-243頁薪俸袋），收入
      不及饒建中，且難以負擔貸款每月攤還款金額8萬0322元
      。是謝侃如空言前開貸款由其按月以現金償還云云（見本
      院卷㈢第331頁），尚無可取。
　　㈤系爭房地於100年3月24日登記於饒建中名下，上訴人迄未
      證明饒建中與謝侃如存在借名關係，應認系爭房地為饒建
      中所有。
十二、被上訴人得訴請撤銷上訴人關於系爭房地之債權與物權行
　　  為，塗銷所有權移轉登記？　　
　　㈠按「債務人所為之無償行為，有害及債權者，債權人得聲
      請法院撤銷之」、「債權人依第1項或第2項之規定聲請法
      院撤銷時，得並聲請命受益人或轉得人回復原狀。但轉得
      人於轉得時不知有撤銷原因者，不在此限」，民法第244
      條第1、4項定有明文。次按所謂有害債權，指債務人減少
      其積極財產（如讓與所有權、設定他物權、免除債權等是
      ），或增加消極財產（如承擔債務），因而足以減少其一
      般財產，削弱共同擔保，使債權受有損害而不能完全受清
      償而言（最高法院94年度台上字第567號判決意旨參照）
      。
　　㈡經查，饒建中固然於107年1月18日與謝侃如訂立贈與契約
      ，合意將系爭房地贈與謝侃如（見原審卷㈠第479-480、48
      3-484頁契約書）；被上訴人亦認為上訴人於107年1月18
      日訂立贈與契約（見原審卷㈢389-391頁）。惟被上訴人當
      時對於饒建中尚無任何損害賠償債權存在，自無債權受害
      之虞。又上開贈與契約未經公證，於饒建中遲未履行，謝
      侃如無從請求賠償其價額（民法第409條反面解釋）；解
      釋上，饒建中與謝侃如雖於107年1月18日成立贈與契約，
      對於被上訴人並無任何損害，是被上訴人訴請撤銷107年1
      月18日贈與債權行為，於法不符。
    ㈢其次，饒建中自100年6月29日開始從事台指期貨選擇權買
　　　賣，名下財產僅系爭房地與靈骨塔（見原審卷㈠第31頁全
      國財產稅總歸戶財產查詢清單），該靈骨塔價值有限，在
      市場上難以流通，足見系爭房地為饒建中從事期貨交易之
      主要擔保。然而，饒建中於107年2月6日發生前開鉅額違
      約交易後，即於107年2月12日與13日繳納增值稅與契稅（
      見同卷第477、481頁），同年月21日復與謝侃如共同申辦
      所有權移轉登記（見同卷第475-476頁土地登記申請書、
      不爭執事項㈢）。嗣被上訴人聲請臺灣新北地方法院107年
      度司裁全字第206號裁定，進而調取饒建中財產資料，始
      知系爭房地已於107年2月21日過戶情事（見原審卷㈠第29-
      31頁裁定書與財產資料查詢單）。參酌饒建中原為大華科
      技副教授，於106年8月退休（見本院卷㈠第439頁），可知
      饒建中於107年2月21日與謝侃如所為系爭房地所有權移轉
      之物權行為合意，確已造成饒建中主要財產減少之異常情
      狀，致其償債能力嚴重衰減，損害被上訴人債權。又謝侃
      如與饒建中為共同生活夫妻，對於饒建中前開違約糾紛，
      應當知之甚詳，其竟同意登記為系爭房地所有權人，顯然
      明知上開行為係有害於債權人之無償行為，自應塗銷前開
      移轉登記以回復饒建中資力。至於上訴人主張謝侃如胞妹
      謝心怡於107年初病重、過世，為照顧謝心怡，贈與契約
      移轉登記延至107年2月21日云云（見本院卷㈢第406頁）；
      實與常情不符，故無可取。
　　㈣從而，被上訴人依民法第244條第1、4項規定，訴請撤銷上
      訴人間107年2月21日就系爭房地所有權移轉登記之物權行
      為，並請求謝侃如塗銷移轉登記，合於規定，應予准許；
      其請求撤銷上訴人107年1月18日贈與之債權行為，於法不
      合，不應准許。
十三、綜上所述，被上訴人依據系爭受託契約第12條第1項第1款
　　　、第2項、民法第244條第1、4項之規定，訴請：「㈠饒建
      中應給付被上訴人5,406萬2,661元，及自起訴狀繕本送達
      之翌日（107年8月9日）起至清償日止，按年息5%計算之
      利息。㈡饒建中、謝侃如間就系爭房地於107年2月21日以
      夫妻贈與為原因所為之所有權移轉登記物權行為，應予撤
      銷。㈢謝侃如應將系爭房地於107年2月21日以夫妻贈與為
      原因所為之所有權移轉登記予以塗銷」；洵屬正當，應予
      准許。逾此所為請求，為無理由，應予駁回。原審就超過
      上開應准許部分，為上訴人敗訴之判決，自有未洽；上訴
      意旨就此部分指摘原判決不當，求予廢棄改判，為有理由
      ，應由本院廢棄改判。至於上開應准許部分，原審准許被
      上訴人請求，核無違誤，上訴意旨就此部分指摘原判決不
      當，求予廢棄改判，為無理由，應駁回其上訴。
十四、本件事證已臻明確，兩造其餘攻擊、防禦方法及證據，經
　　  斟酌後，認均不足以影響本判決結果，自無逐一詳予論述
　　  之必要，併予敘明。
十五、據上論結，本件上訴為一部有理由、一部無理由，本院並
　　　考量被上訴人關於金錢給付、撤銷移轉行為及塗銷登記等
      主要請求為有理由，僅重要性較低之撤銷贈與契約訴求遭
      駁回，宜由饒建中負擔大部分訴訟費用，其次為謝侃如，
      被上訴人負擔額度最少；爰依民事訴訟法第450條、第449
      條第1項、第79條前段，判決如主文。
中　　華　　民　　國　　110 　年　　10　　月　　26　　日
                  民事第十一庭  
                      審判長法  官  李慈惠
                            法  官  謝永昌
                            法  官  吳燁山
正本係照原本作成。
如不服本判決，應於收受送達後20日內向本院提出上訴書狀，其
未表明上訴理由者，應於提出上訴後20日內向本院補提理由書狀
（均須按他造當事人之人數附繕本）上訴時應提出委任律師或具
有律師資格之人之委任狀；委任有律師資格者，另應附具律師資
格證書及釋明委任人與受任人有民事訴訟法第466 條之1第1項但
書或第2項所定關係之釋明文書影本。如委任律師提起上訴者，
應一併繳納上訴審裁判費。
中　　華　　民　　國　　110 　年　　10　　月　　26　　日
　　　　　　　　　　　　　　書記官  莊雅萍　
　　　　　　　　　　　　　　
附表：（系爭房地）
⑴臺北市○○區○○段○○段000地號（權利範圍100000分之911
　）之土地。
⑵坐落前開土地上臺北市○○區○○段○○段00000○號（權利範圍全部
  、門牌號碼臺北市○○區○○路00號3樓之1）建物。
⑶坐落前開土地上臺北市○○區○○段○○段00000○號（權利範圍954分
  之10，門牌號碼臺北市○○區○○路00號）建物。